臺灣高等法院刑事判決　　　　　　　　　　　　九十三年度上更(一)字第一二六號
　　上　訴　人
　　即　被　告　庚○○
　　　　　　　　癸○○(即詹馥.
　　共　　　同
　　選任辯護人　胡盈州　律師
　　　　　　　　邱昱宇　律師
　　　　　　　　陳麗芬　律師
右上訴人因偽造文書等案件，不服臺灣桃園地方法院八十八年度訴字第一三一三號，
中華民國八十九年六月十二日第一審判決（起訴案號：臺灣桃園地方法院檢察署八十
八年度偵字第九四八三、一二九九六、一二九九七號、八十八年度偵緝字第二六七號
）提起上訴，判決後，經最高法院發回更審，本院判決如左：
    主      文
原判決撤銷。
庚○○共同連續行使偽造私文書，足以生損害於他人，處有期徒刑壹年拾月。
癸○○共同連續行使偽造私文書，足以生損害於他人，處有期徒刑壹年貳月，緩刑肆
年。
    事      實
一、庚○○與癸○○（原名詹馥榕）係夫妻，共同在台北市○○○路○段二一七巷三
    弄一號開設「上軒國際實業有限公司」，經營珠寶買賣生意，二人為應經營珠寶
    店需要，乃由癸○○出名籌組互助會一組，期間自民國（下同）八十六年六月十
    五日起，至八十八年九月十五日止，連會首共二十九會，每會每月會金新台幣（
    下同）五萬元，採內標制，開標日為每月十五日於上址投開標。其中己○○、辛○○、壬○○、楊玉雲、陳榮宗、子○○、乙○○、戊○○及林秀珍等人均有參
    加。詎被告二人竟意圖為自己不法之所有並基於概括犯意聯絡，先於給予會員之
    互助會員名單中，虛列實際並未參加該會之楊秀琴、魏淑貞二人為會員及僅參加
    一會之林麗玉為二會，並於互助會期間之開標日（詳細日期不詳），先後藉口受
    楊秀琴、魏淑貞、林麗玉等人委託代為標會，各偽填該三人名義及投標金額之投
    標單冒標得標；另於八十七年六月十五日及同年八月十五日，復冒用會員謝宇昌
    名義及偽填投標單，先後冒標二會得標，使不知情之各活會會員陷於錯誤，誤以
    為楊秀琴、魏淑貞二人均為會員、林麗玉參加二會及該三人與謝宇昌均已得標，
    而如數交付活會會款給予庚○○、癸○○二人詐得使用。
二、庚○○因營業需要，緣自八十五年九月間起，即陸續向甲○○、丑○○、丁○○
    、丙○○○等人借款週轉，再由庚○○簽發遠期支票償還，甲○○並自其女張秀
    玉處調借款項供庚○○週轉之用，期間支票有曾兌現者，亦有支票到期無法兌現
    而延票（即更換延後清償日之支票）者。而庚○○嗣明知其經濟狀況已自八十七
    年間起發生困境，已經陷入無支付能力狀態，竟基於意圖為自己不法所有之概括
    犯意，隱瞞其經濟已困頓、無償債能力之客觀事實，以生意上週轉為藉口，分別
    為下列詐欺借款行為：
(一)八十七年四月二十日，向丑○○詐借二百萬元，簽發其所有付款人為中興商業銀
    行桃園分行、帳號二二九之一、發票日均為八十七年十月二十日、面額各為六十
    萬元、七十萬元、七十萬元之遠期支票共三紙，交付給丑○○以為擔保清償本金
    ，並開立發票日亦為同日之面額八萬元支票以為利息，惟屆期經丑○○提示後，
    均遭退票。
(二)八十七年五月間，向丙○○○，以右揭（一）同一手法詐借四百五十萬元。
(三)自八十七年六月間起，至同年九月間止，向甲○○借款，並簽發付款人為遠東國
    際商業銀行桃園分行、帳號三一二之三、發票日各為八十七年十月一日、十月二
    十日、十月二十五日、十一月三日、十一月三日、十一月五日及十一月二十日之
    面額各四十一萬二千元、八萬元、五十萬元、一百零五萬元、十萬五千元、二十
    萬元及八萬元之同借款額支票交付給甲○○以為擔保清償，惟屆期經甲○○提示
    後，亦遭退票。
(四)於八十七年七月初，向丁○○先後二次詐借款項共一百五十三萬元，並簽發其所
    有付款人為中興商業銀行天母分行、帳號八九八之八、發票日為八十七年九月三
    十日、面額七十五萬元、及同銀行桃園分行、帳號二二九之一、發票日為八十七
    年十月二十五日、面額七十八萬元之支票交給丁○○收執以擔保清償，然經丁○○於屆期提示後，亦均因存款不足或已經拒絕往來而遭退票。
三、案經被害人丙○○○、丁○○、甲○○、丑○○告訴，由臺灣桃園地方法院檢察
    署檢察官偵查起訴。
    理      由
甲、被告庚○○、癸○○共同冒名詐標會款部分
一、訊據被告庚○○、癸○○均否認有冒名詐標會款情事，被告癸○○辯稱：上揭楊
    秀琴、魏淑貞二人原本確實都是有加入右揭互助會，其二人是後來因為負擔不起
    ，才叫伊頂下這個會，而林麗玉原本亦是確有參加二會，其中一會乃是她表嫂的
    ，而用林麗玉的名字來跟會，後來她表嫂不跟了，林麗玉就把會標下來，將所標
    得的會款借給伊使用，伊亦有付給林麗玉的利息，並不是伊用林麗玉的名義來冒
    標會款，又關於會員謝宇昌的部分，在伊標會之前，謝宇昌就已曾經在口頭上有
    答應過要讓伊標他的會，且於後來，伊標下謝宇昌部分的會錢時，亦有再跟謝宇
    昌講過，謝宇昌也有說過沒有關係，叫伊二人先拿去用云云；被告庚○○則辯稱
    ：伊當時在檢察官偵查中，之所以會供稱伊未曾受謝宇昌之授權，即擅自冒標謝
    宇昌之二會會款使用等情，那是因為怕會有其他會員將會去找謝宇昌要死會的錢
    ，而伊怕會有因此連累到謝宇昌云云。
二、經查，被告等於右揭時地召集互助會，並標取楊秀琴、魏淑貞、林麗玉、謝宇昌
    等四人會款之事實，業被告等供承不諱，核與告訴人己○○、辛○○、壬○○、
    楊玉雲、陳榮宗、子○○、乙○○、戊○○、林秀珍等人之指訴情節相符，並有
    互助會單影本在卷可稽。而本件互助會員名單中，被告等虛列實際並未參加該會
    之楊秀琴、魏淑貞二人為會員及僅參加一會之林麗玉虛列為二會，被告等先後並
    藉口受楊秀琴、魏淑貞、林麗玉等人委託代為標會，各偽填該三人名義及投標金
    額之投標單冒標得標；另於八十七年六月十五日及同年八月十五日，復冒用會員
    謝宇昌名義及偽填投標單，先後冒標二會得標等情，亦據被告庚○○於偵查中供
    稱：「謝宇昌二會都標了」、「一個八十七年六月十五日及八月十五日約以九千
    元上下得標，是我自己標的，他未授權給我標。」（見偵字第一二九九六號卷第
    二二頁正面）；被告癸○○於原審調查中供稱：「楊秀琴、魏淑貞二人本來說要
    跟會，後來又退出。」、「二人均未繳會錢」；被告庚○○於原審調查中供稱：
    「楊秀琴、魏淑貞是我虛列之會員」、「有冒用林麗玉楊秀琴及魏淑貞名義標會
    」、「用楊秀琴、魏淑貞及林麗玉冒標會款有寫標單」、「用楊秀琴、魏淑貞名
    義標會，會員不知道」、「有於八十七年六月十五日及八月十五日用謝宇昌名義
    冒標，冒標二會」等語甚明（見原審卷第四五至四七頁），可見被告等確有冒標
    楊秀琴、魏淑貞、林麗玉、謝宇昌等四人會款之事實，而楊秀琴、魏淑貞、林麗
    玉、謝宇昌等四人確有列於互助會單中，且被告等亦自承該四人已為死會會員，
    被告等於偵審中之自白，應與事實相符，自得採為論罪之證據。至被告等嗣後翻
    異前供，否認有冒標情事，並以前詞為辯，惟被告等迄今並未查報該四人之住所
    以供傳訊查證，於本院調查時復稱：「謝宇昌在美國，林麗玉在泰國，魏淑貞聯
    絡不到，均無法陳報其地址（見本院卷第九四頁），楊秀琴害怕不敢出庭，捨棄
    不再傳訊。」等語（見本院卷第一０七頁），是即難查證其所辯各節真實與否而
    為有利於被告之認定，所辯上情應係卸責之詞，不足採信。此部分之犯行，堪予
    認定。
乙、被告庚○○詐借金錢部分：
    訊據被告庚○○坦承確有陸續向甲○○、丑○○、丁○○、丙○○○等人借上開
    款項週轉，簽發右揭各支票以為擔保償還之情事，惟矢口否認有為詐欺取財之犯
    行，辯稱：右情是因為伊曾經有幫人家作保，是對方出了問題，才使得伊在臺灣
    中小企業銀行的授信週轉出問題，因為新的借貸額度沒有辦法核貸下來，舊的債
    務卻逼上來，伊當時實無詐欺之意，後來是因為要躲地下錢莊，才未有出面處理
    云云。惟查，被告庚○○確有以借款名義遂行其詐欺取財之事實，業據告訴人甲○○、丑○○、丁○○、丙○○○等人均已指訴綦詳，並分別提出被告庚○○所
    交付而未能夠兌現之支票及退票理由單、借據、本票影本等附卷為憑，再另參以
    ，被告於遠東國際商業銀行桃園分行所設支票存款帳戶，自八十七年九月二十五
    日起至同年十一月十日止，退票金額已經高達至一千二百餘萬元，並已於八十七
    年十月二十三日被公告拒絕往來；而其另以上軒公司名義，在中興商業銀行天母
    分行開設之支票存款帳戶，於八十七年十月七月起，亦均因存款不足而退票，且
    於同年十月三十日被公告拒絕往來，此均有上開二銀行函及所附退票明細等資料
    在卷可佐，是被告庚○○於支票屆期發生退票之前，如非心存有故不為清償之主
    觀犯意，即早有已經陷於支付不能之客觀事實存在，亦堪以認定。綜據上情說明
    ，此部分之事證已臻明確，被告庚○○空言否認犯詐欺罪，僅係屬圖卸刑責之語
    ，顯不足採取，其詐欺犯行堪以認定，應予依法論科。
丙、查被告等主持互助會之開標，每次開標均會書寫標單，標單上則書寫會員名字及
    投標金額等情，已據被告癸○○於偵查中供明在卷（見偵字第一二九九六號卷第
    二二頁反面）。按互助會之投標會員在白紙上填載「姓名」及「金額」競標會款
    ，該載有「姓名」及「金額」之白紙，依民間互助會習慣或特約，足以表示係該
    紙上書具姓名之人以該金額為標息，是投標該互助會之文書並載有「姓名」、「
    金額」之紙張，應屬刑法第二百二十條第一項之準私文書，有最高法院八十七年
    臺非字第一二號判決可參。被告等冒用楊秀琴、魏淑貞、林麗玉、謝宇昌等四人
    名義，在標單上填寫標息並偽載其姓名後，持以競標取得標款，核其等所為，均
    係犯刑法第二百十六條、第二百二十條第一項、第二百十條之行使偽造準私文書
    罪、及第三百三十九條第一項之詐欺取財罪；另被告庚○○向甲○○等人詐借款
    項，所為係犯刑法第三百三十九條第一項之詐欺取財罪。被告等就冒標會款之偽
    造文書及詐欺取財部分有犯意聯絡及行為分擔，均為共同正犯。被告等在投標用
    紙上偽造署押之行為，係偽造準私文書之部分行為，為偽造準私文書罪吸收，不
    另論罪；而其偽造上開準私文書後持以行使，其偽造之低度行為，復為行使之高
    度行為所吸收，應論以行使偽造準私文書罪；又其等多次詐欺取財之行為，均使
    當期之各活會會員陷於錯誤而交付活會款，侵害各該期活會會員之法益，係一行
    為觸犯數罪名之想像競合犯，應依刑法第五十五條前段規定，從一重依刑法第三
    百三十九條第一項之詐欺取財罪處斷；再被告等先後多次行使偽造私文書及詐欺
    取財（含被告庚○○詐借款項部分）犯行，時間各自緊接，犯罪構成要件各自相
    同，顯均係出於概括犯意為之，所犯二罪均應依連續犯之規定論以一罪，並均依
    法加重其刑；再其所犯連續行使偽造準私文書與連續詐欺取財二罪間，有方法結
    果之牽連犯關係，應依刑法第五十五條後段規定從一重之連續行使偽造準私文書
    罪處斷。原審予以被告等論罪科刑，固非無見，惟查，原判決就未據檢察官起訴
    之被告等以召集互助會名義向會員詐取財物部分，予以被告等論罪科刑，而就檢
    察官起訴部分之冒標會款部分採信被告等之辯解，而不另為無罪之諭知，即有未
    受請求事項予以判決之違法。被告等上訴意旨，仍執陳詞，否認犯罪，雖不足取
    ，惟原判決既有可議，應由本院將原判決撤銷改判。爰審酌被告等犯後對詐得款
    項已部分償還，另參其犯罪動機、手段、目的、品性、素行及因犯罪所造成被害
    人之損害程度等一切情狀，量處如主文第二項所示之刑，以資懲儆。未查，被告
    癸○○前未曾受有期徒刑以上刑之宣告，此有本院被告全國前科紀錄表附卷可稽
    ，經此起訴審判後，當能知所警惕，信無再犯之虞，本院認所宣告之刑以暫不執
    行為適當，爰併諭知緩刑四年，以策自新。
丁、據上論斷，應依刑事訴訟法第三百六十九條第一項前段、第三百六十四條、第二
    百九十九條第一項前段、刑法第二百十六條、第二百十條、第二百二十條第一項
    、第三百三十九條第一項、第二十八條、第五十六條、第五十五條前段、七十四
    條第一款，罰金罰鍰提高標準條例第一條前段，判決如主文。
本案經檢察官王安明到庭執行職務。
中　　　華　　　民　　　國　　九十三　　年　　　七　　　月　　二十九　　日
                        臺灣高等法院刑事第七庭
                            審判長法  官  吳　啟　民
                                  法  官  林　瑞　斌
                                  法  官  蘇　隆　惠
右正本證明與原本無異。
如不服本判決，應於收受送達後十日內向本院提出上訴書狀，其未敘述上訴之理由者
並得於提起上訴後十日內向本院補提理由書（均須按他造當事人之人數附繕本）。
                                  書記官  李　信　穎
中　　　華　　　民　　　國　　九十三　　年　　　七　　　月　　二十九　　日
附錄：本案論罪科刑法條全文
刑法第三百三十九條第一項
意圖為自己或第三人不法之所有，以詐術使人將本人或第三人之物交付者，處五年以
下有期徒刑、拘役或科或併科一千元以下罰金。
以前項方法得財產上不法之利益或使第三人得之者亦同。
前二項之未遂犯罰之。
刑法第二百一十條
偽造、變造私文書，足以生損害於公眾或他人者，處五年以下有期徒刑。
刑法第二百一十六條
行使第二百十條至第二百十五條之文書者，依偽造、變造文書或登載不實事項或使登
載不實事項之規定處斷。
